臺灣高等法院民事判決　　　　　　　　　 96年度上字第248號
上　訴　人　　甲○○
訴訟代理人　　李永然律師
　　　　　　　黃敏哲律師
被　上訴人　　乙○○
訴訟代理人　　吳慶隆律師
上列當事人間因所有權移轉登記事件，上訴人對於中華民國96年
1月11日臺灣板橋地方法院95年度訴字第1130號第一審判決提起
上訴，本院於96年8月7日言詞辯論終結，判決如下：
  主  文
原判決主文第一項關於命上訴人應將坐落台北縣板橋市○○段
226-2地號、地目：建、面積90平方公尺，應有部分：2/5之土地
及其上5342及5343建號即門牌號碼：台北縣板橋市○○街38號及
38-1號，鋼筋混凝土造五層樓房第1、2層，總面積為77.96平方
公尺建物之所有權移轉登記予被上訴人部分，及除確定部分外，
訴訟費用之裁判均廢棄。
上開廢棄部分，被上訴人在第一審之訴駁回。
第一審（除確定部分外）及第二審訴訟費用由被上訴人負擔。
  事實及理由
一、被上訴人起訴主張：伊與上訴人（原名張林滿足）於民國（
    下同）56年間結婚，68年8月9日離婚，復於79年7月2日再與
    上訴人辦理結婚登記（惟該次結婚因未舉行公開儀式，而經
    原法院94年度婚字第332號判決確認兩造間婚姻關係不成立
    確定在案）。又坐落臺北縣板橋市○○段226-2地號土地，
    應有部分：2/5，及其上建物即門牌號碼：臺北縣板橋市○
    ○街38號、38-1號房屋（下稱系爭房地），及坐落臺北縣三
    重市○○段168地號土地，應有部分53/1000 0，及其上建物
    即門牌號碼：臺北縣三重市○○路○段32巷25號17樓房屋（
    下稱三重忠孝路不動產），分別係被上訴人於68年間及86
    年間出資購入，而借名登記於上訴人名下，詎上訴人為逃避
    返還上開三重忠孝路不動產予被上訴人之義務，竟於93年5
    月26日及同年9月29日以通謀虛偽之意思表示，將上開三重
    忠孝路不動產以買賣為原因而先移轉登記予原審共同被告林
    王玉枝後，再移轉予另一原審共同被告陳彩淑，而被上訴人
    已於94年9月28日以存證信函終止上開三重忠孝路不動產及
    系爭房地之借名登記委任關係之意思表示，故依民法第767
    條及類推適用同法第541條及民法第184條第1項侵權行為損
    害賠償，並主張民法242條代位權，請求上訴人與林王玉枝
    間及林王玉枝與陳彩淑間，就三重忠孝路不動產之買賣關係
    不存在，且林王玉枝及陳彩淑分別於93年5月26日及同年9
    月29日經臺北縣三重地政事務所收件字號93年重登字158450
    號及93年重登字294390號以買賣為原因所為之所有權移轉登
    記應予塗銷，上訴人並應將三重忠孝路不動產及系爭房地所
    有權移轉登記予被上訴人等情。原審判命上訴人應將系爭房
    地所有權移轉登記予被上訴人，而駁回被上訴人其餘之請求
    。被上訴人就其敗訴部分，未據聲明不服，此部分已告確定
    ，而對上訴人之上訴，則聲明：(一)上訴駁回；(二)上訴費用由
    上訴人負擔。
二、上訴人則以：93年間因上訴人多次遭被上訴人家暴而與被上
    訴人處於分居狀態，為顧及自己及子女之生活經濟問題，乃
    決定將三重忠孝路不動產出售，而林王玉枝得知後即表示有
    意購買，並與上訴人簽訂買賣契約，另由陳彩淑開立面額新
    臺幣（下同）150萬元之支票，先交予林王玉枝以作為給付
    上訴人第1期價款之用，其餘各期再依序付款。惟因被上訴
    人仍占用該房屋，致上訴人無法如期交屋，而林王玉枝又不
    願自行訴訟取回房地，乃改由陳彩淑再向林王玉枝購買，並
    無被上訴人主張通謀虛偽意思表示之情事。另系爭房地乃係
    上訴人於兩造在68年離婚後，而於69年所購買，係上訴人持
    續工作以自己資力購買之自有房地，並無借名登記之情形等
    語，資為抗辯，並上訴聲明：(一)原判決不利於上訴人之部分
    廢棄；(二)上廢棄部分，被上訴人在第一審之訴駁回；(三)第一
    、二審訴訟費用由被上訴人負擔。
三、兩造不爭之事實：
    兩造於56年間結婚，68年8月9日協議離婚並辦理登記，嗣於
    79年7月2日復辦理結婚登記，惟該次婚姻經原法院94年婚字
    第332號判決確認兩造間婚姻關係不成立確定在案，是兩造
    間自68年8月9日起，即無婚姻關係存在。
四、兩造爭執要旨：本件兩造爭執要旨乃在於系爭房屋是否為被
    上訴人出資購買而借用上訴人之名義登記，茲說明如下：
  (一)按「當事人主張有利於己之事實者，就其事實有舉證之責任
    ，民事訴訟法第277條前段定有明文。又民事訴訟如係由原
    告主張權利者，應先由原告負舉證之責，若原告先不能舉證
    ，以證實自己主張之事實為真實，則被告就其抗辯事實即令
    不能舉證，或其所舉證據尚有疵累，亦應駁回原告之請求；
    信託係契約行為，原告主張信託關係存在，應就信託契約確
    已成立之事實，負舉證責任，若其先不能舉證，則被告就其
    抗辯事實即令不能舉證，或其所舉證據尚有疵累，亦應駁回
    原告之請求」，最高法院17年度上字第917號判例、85年度
    台上字第2012號、87年度台上字第562號判決意旨足供參酌
    。查被上訴人既主張兩造間就系爭房地成立借名登記契約，
    則應由被上訴人就兩造間有借名登記合意負舉證責任。
  (二)查原審判決認定兩造間存有借名登記之合意，無非係以證人
    張建雄證稱：「父母親跟我說，因為父親被告，怕父親名下
    財產被查封，才辦理離婚，板橋房子才登記在我母親名下」
    等語為據，進而認定被上訴人係因經營代書事業「涉訟」，
    為規避遭他債權人查封扣押財產，乃借用上訴人名義登，惟
    查被上訴人於67年所涉犯偽造文書及侵占罪案件，前經台灣
    台北地方法院於68年3月8日諭知無罪判決（67年度訴字第
    1966  號），復經本院於69年4月7日維持無罪判決定讞（本
    院卷第46頁上證一），矧69年9月18日上訴人登記取得系爭
    房地時，被上訴人之刑事案件既已判決無罪確定，系爭房地
    又與刑案無任何關連性，被上訴人何須借用上訴人之名義而
    為登記，證人張建雄證稱因被上訴人被訴或規避遭他債權人
    查封扣押財產云云，顯與事實不符，且68年當時證人張建雄
    甫10歲，年紀甚小，對借名登記，規避查封等均一無所知，
    依經驗法則父母親即兩造均不可能與小孩（證人）說明此事
    ，甚至遇有此種不名譽之事，設法隱瞞、矇騙都來不及，怎
    可能與小孩（證人）談及此事，上開證人之證言，難以採信
    。
  (三)第查，證人張建裕即兩造之子於原審曾證稱：「（問張菊是
    你何人？）可能是我姑姑，沒有來往」、「（問張菊是否知
    道你家的經濟狀況？）我從小到大沒有看過他」，足證證人
    張菊與上訴人及子女既無密切來往或互動，要難期待其對於
    系爭房地之取得原因有何具體瞭解，核其所為證言，可憑性
    甚低，不外是基於親情所為迴護之詞，被上訴人一再以證人
    張菊曾證稱，兩造曾表示系爭房地係借用上訴人名義登記云
    云，亦與實情不符，要無可採。
  (四)再查，被上訴人一再宣稱系爭房地之所有權狀正本由伊保管
    中，即主張兩造間有借名登記之合意，然所有權狀正本由何
    人保管，並不足以彰顯其為實際所有權人，亦不足以推翻所
    有權登記之絕對效力，遽以主張雙方成立借名登記之合意云
    云，並未舉證以實其說，應認不足採。
  (五)借名登記關係之存在，兩造間須有達成借名登記之合意，本
    件被上訴人宣稱系爭房地係其借名登記於上訴人名下，惟被
    上訴人無法提出任何證明兩造曾就借名登記達成意思表示合
    致之證據，亦無法說明兩造於何時？何地？有成立借名登記
    合意，被上訴人對此事實無法舉證，以實其說。
  (六)另被上訴人主張兩造68年8月9日之協議離婚，欠缺離婚之真
    意云云，然查雙方離婚已經登記，發生離婚之效力，不容被
    上訴人隨意否認離婚之真正。
  (七)上訴人抗辯：自56年與被上訴人結婚以後，即與被上訴人共
    同經營橘子水及餅乾加工製造之家庭式小工廠，而工廠大部
    分之事務皆由上訴人經營管理負責，經十餘年的持續經營食
    品加工之工作所得，除應付家庭開銷及扶養子女外，如有剩
    餘，上訴人皆盡量省吃儉用另行積蓄，故迄至68年為止，上
    訴人迭已累積相當之積蓄，況查，上訴人於購買系爭房地時
    ，上訴人之父親為減輕上訴人銀行貸款之負擔，亦曾贈助上
    訴人部分買賣價款，以協助訂購預售之系爭房地，足見，上
    訴人非僅確有資力購買系爭房地，抑且系爭不動產確實為上
    訴人所獨資購買，同時，上訴人於68年承購預售之系爭房地
    同時，係以自己為名義人向台北縣板橋市信用合作社貸款，
    以支付購屋價款，此有系爭土地登記簿之記載可稽。上訴人
    為償還該筆貸款，於70年5月4日獨資開設「翰林書局」以取
    得穩定收入，期間陸續償還，至74年7月25日始告全數清償
    ，此項貸款與清償之事實，在在足證系爭房地，上訴人確有
    出資購買之實，是被上訴人所指上訴人為借名登記名義人，
    顯與事實不符。況以經驗法則觀之，如上訴人僅單純受託擔
    任系爭房地借名登記名義人，豈有可能再令上訴人負擔房屋
    出資之責，甚至以上訴人自己為名義人，向板橋信用合作社
    貸款，添增無益之債務，徒增自己無端之風險，在在要與一
    般情理有違等語。被上訴人否認上訴人上開辯解，認上訴人
    僅僅為家庭主婦，豈有資力購買系爭房地？然查本件被上訴
    人就本件系爭房地借名登記之事實均未能舉證以實其說，則
    上訴人獨資購系爭房地之事實其所舉證據縱有庛累，揆諸(一)
    之實務見解，亦應認被上訴人之訴為無理由，應予駁回。
五、綜上所述，本件被上訴人並無法舉證證明系爭房地係借上訴
    人之名而登記。從而，被上訴人依委任之法則，求為判命上
    訴人應將系爭房地之所有權移轉登記予被上訴人，難謂有理
    由，原審判決上訴人敗訴，不無可議，上訴論旨指摘原判決
    此部分不當，聲明廢棄改判為有理由，爰將原判決此部分廢
    棄改判。
六、本件事證已臻明確，兩造其餘之攻防方法，經審酌後，認與
    判決結果不生影響，無庸逐一論述，併此敘明。
八、據上論結，本件上訴為有理由，依民事訴訟法第450條、第
    78條，判決如主文。
中　　華　　民　　國　　96　　年　　8 　　月　　21　　日
                  民事第15庭
                      審判長法  官  陳駿璧
                            法  官  黃國永
                            法  官  郭松濤
正本係照原本作成。
如不服本判決，應於收受送達後20日內向本院提出上訴書狀，其
未表明上訴理由者，應於提出上訴後20日內向本院補提理由書狀
（均須按他造當事人之人數附繕本）上訴時應提出委任律師或具
有律師資格之人之委任狀；委任有律師資格者，另應附具律師資
格證書及釋明委任人與受任人有民事訴訟法第466條之1第1項但
書或第2項（詳附註）所定關係之釋明文書影本。
中　　華　　民　　國　　96　　年　　8 　　月　　22　　日
                            書記官  方素珍
附註：
民事訴訟法第466條之1（第1項、第2項）：
對於第二審判決上訴，上訴人應委任律師為訴訟代理人。但上訴
人或其他法定代理人具有律師資格者，不在此限。
上訴人之配偶、三親等內之血親、二親等內之姻親，或上訴人為
法人、中央或地方機關時，其所屬專任人員具有律師資格並經法
院認為適當者，亦得為第三審訴訟代理人。
